---
title: "Conceptos básicos"
author: "NA Cruz"
format: html
editor: visual
embed-resources: true
---

# PRÁCTICA 1 — Estadística Descriptiva

## Contexto del estudio

La calidad del agua es un elemento clave para la conservación de los ecosistemas acuáticos y para la gestión ambiental en Mallorca. La isla presenta una gran diversidad de ambientes hídricos:

-   Torrentes de la Serra de Tramuntana\
-   Zonas agrícolas del Pla\
-   Áreas urbanas como Palma\
-   Zonas húmedas como s’Albufera\
-   Áreas costeras

En este estudio, el Consell de Mallorca ha realizado una campaña de muestreo con el objetivo de evaluar el estado ecológico del agua en diferentes puntos de la isla.

Se han recogido **500 muestras de agua**, cada una correspondiente a una medición puntual realizada en un lugar y momento determinado.

En cada muestra se han medido los siguientes parámetros:

-   pH\
-   Temperatura (°C)\
-   Turbidez (NTU)\
-   Oxígeno disuelto (mg/L)\
-   Conductividad (µS/cm)

Además, se han clasificado las muestras según:

-   Tipo de zona\
-   Uso del suelo\
-   Temporada\
-   Estado ecológico\
-   Riesgo de eutrofización\
-   Presión antrópica

# Objetivos de la práctica

1.  Comprender la diferencia entre **población y muestra**
2.  Analizar cómo se realiza un **proceso de muestreo**
3.  Identificar y clasificar los **tipos de variables**
4.  Interpretar los datos desde un punto de vista ambiental

------------------------------------------------------------------------

# 1. Población y muestra

## A. Definición conceptual

a)  ¿Cuál sería la **población estadística** en este estudio?

b)  ¿Qué representa la **muestra** utilizada?

c)  ¿Son lo mismo “500 muestras de agua” que “500 lugares de Mallorca”? Justifica.

------------------------------------------------------------------------

## B. Diseño de muestreo

Supongamos que las muestras se tomaron:

-   En 5 tipos de zona\
-   Durante las 4 estaciones del año\
-   Con puntos seleccionados de forma aleatoria dentro de cada zona

a)  ¿Qué tipo de muestreo se ha realizado?

    -   Aleatorio simple\
    -   Estratificado\
    -   Sistemático\
    -   Por conveniencia

b)  ¿Por qué es importante que el muestreo esté bien distribuido espacial y temporalmente?

c)  ¿Qué sesgos podrían aparecer si solo se muestreara en verano?

# 3. Gráficas y tablas

```{r}
library(tidyverse)
Water <- read_csv("https://raw.githubusercontent.com/atobar-uib/MAT_II_BIO_BIOQ_UIB/refs/heads/main/Datasets/WaterQualityTesting.csv")

```

### Tabla de frecuencias

Vamos a ver la frecuencia de **Tipo_de_Zona**:

```{r}

freq_tipo <- Water %>%
  count(Tipo_de_Zona) %>%
  arrange(desc(n))

freq_tipo
```

### Diagrama de barras

Visualizamos la cantidad de muestras por **Uso_del_Suelo** con colores personalizados:

```{r}
ggplot(Water, aes(x = Uso_del_Suelo, fill = Uso_del_Suelo)) +
  geom_bar() +
  labs(
    title = "Número de muestras por uso del suelo",
    x = "Uso del suelo",
    y = "Número de muestras"
  )
```

```{r}
ggplot(Water, aes(x = Uso_del_Suelo, fill = Uso_del_Suelo)) +
  geom_bar() +
  scale_fill_brewer(palette = "Set2") +
  labs(
    title = "Número de muestras por uso del suelo",
    x = "Uso del suelo",
    y = "Número de muestras"
  ) +
  theme_minimal()
```

Con dos variables

```{r}
tabla_cont <- table(Water$Tipo_de_Zona, Water$Estado_Ecológico)
tabla_cont
```

```{r}
ggplot(Water, aes(x = Tipo_de_Zona, fill = Estado_Ecológico)) +
  geom_bar(position = "fill") +
  labs(title = "Proporción de Estado Ecológico por Tipo de Zona",
       x = "Tipo de zona",
       y = "Proporción") +
  theme_minimal()
```

```{r}
ggplot(Water, aes(x = Tipo_de_Zona, fill = Estado_Ecológico)) +
  geom_bar(position = "dodge") +
  labs(title = "Conteo de Estado Ecológico por Tipo de Zona",
       x = "Tipo de zona",
       y = "Conteo") +
  theme_minimal()
```

```{r}
ggplot(Water, aes(x = Tipo_de_Zona, fill = Estado_Ecológico)) +
  geom_bar(position = "stack") +
  labs(title = "Conteo de Estado Ecológico por Tipo de Zona",
       x = "Tipo de zona",
       y = "Conteo") +
  theme_minimal()
```

### Gráfico de sectores circulares (Pie chart)

Proporción de muestras por **Estado_Ecológico**:

```{r}
estado_counts <- Water %>%
  count(Estado_Ecológico) %>%
  mutate(prop = n / sum(n),
         label = paste0(Estado_Ecológico, " (", n, ")"))

ggplot(estado_counts, aes(x = "", y = prop, fill = Estado_Ecológico)) +
  geom_bar(stat = "identity", width = 1) +
  coord_polar("y")
  labs(
    title = "Proporción de muestras por Estado Ecológico"
  ) 

```

```{r}

ggplot(estado_counts, aes(x = "", y = prop, fill = Estado_Ecológico)) +
  geom_bar(stat = "identity", width = 1) +
  coord_polar("y") +
  scale_fill_brewer(palette = "Pastel2") +
  labs(
    title = "Proporción de muestras por Estado Ecológico"
  ) +
  theme_void()

```

### Boxplot

Distribución de **Dissolved Oxygen (mg/L)** por **Tipo_de_Zona**:

```{r}
ggplot(Water, aes(x = Tipo_de_Zona, y = `Dissolved Oxygen (mg/L)`)) +
  geom_boxplot() 
```

```{r}

ggplot(Water, aes(x = Tipo_de_Zona, y = `Dissolved Oxygen (mg/L)`, fill = Tipo_de_Zona)) +
  geom_boxplot() +
  scale_fill_brewer(palette = "Pastel1") +
  labs(
    title = "Distribución de oxígeno disuelto por tipo de zona",
    x = "Tipo de zona",
    y = "Oxígeno disuelto (mg/L)"
  ) +
  theme_minimal()

```

### Gráfico de dispersión

Relación entre **Turbidez (NTU)** y **Dissolved Oxygen (mg/L)**, coloreado por **Riesgo_Eutrofización**:

```{r}
ggplot(Water, aes(x = `Turbidity (NTU)`, y = `Dissolved Oxygen (mg/L)`)) +
  geom_point()
```

```{r}
ggplot(Water, aes(x = `Turbidity (NTU)`, y = `Dissolved Oxygen (mg/L)`, color = Riesgo_Eutrofización)) +
  geom_point(alpha = 0.7, size = 2) +
  scale_color_brewer(palette = "Dark2") +
  labs(
    title = "Relación entre turbidez y oxígeno disuelto",
    x = "Turbidez (NTU)",
    y = "Oxígeno disuelto (mg/L)"
  ) +
  theme_minimal()

```

### Histogramas de variables continuas

```{r}

ggplot(Water, aes(x = `Dissolved Oxygen (mg/L)`)) +
  geom_histogram()
```

```{r}
ggplot(Water, aes(x =`Dissolved Oxygen (mg/L)`)) +
      geom_histogram(binwidth = 0.5, fill = "steelblue", 
                     color = "black", alpha = 0.7) +
      labs(title = paste("Histograma de Oxigeno Disuelto"),
           x = "Oxígeno disuelto (mg/L)" ,
           y = "Frecuencia") 
```
